臺灣臺中地方法院刑事判決　　　　　　　95年度易字第1701號
公　訴　人　臺灣臺中地方法院檢察署檢察官
被　　　告　己○○
選任辯護人　陳沆河律師
被　　　告　甲○○
選任辯護人　周仲鼎律師
上列被告等因詐欺案件，經檢察官提起公訴（94年度偵字第
12955號），本院判決如下：
    主    文
己○○共同連續意圖為自己不法之所有，以詐術使人將本人之物
交付，處有期徒刑壹年貳月。扣案之裝有0000000000
號、0000000000號ＳＩＭ卡之行動電話（不含其內之
ＳＩＭ卡）均沒收。
甲○○幫助共同意圖為自己不法之所有，以詐術使人將本人之物
交付，未遂，處有期徒刑陸月，如易科罰金，以銀元參佰元即新
台幣玖佰元折算壹日。
    犯罪事實
一、丙○○（嗣到案後另行審結）為設於台中市○○路二０六號
    大紀元小客車租賃有限公司（以下簡稱大紀元租車公司）及
    設於台中市○○路○段五十九號之甲鼎租車行之實際負責人
    ，己○○自民國（下同）九十四年六月一日起任其副理，甲○○亦自九十四年七月間某日起任職於上開公司，丙○○與
    己○○均明知大紀元租車公司及甲鼎租車行所出租之自用小
    客車裝置衛星定位系統，竟基於意圖為自己不法所有之概括
    犯意聯絡，於九十四年七月三十一日晚上九時許戊○○向上
    開公司租得車號八Ｗ─六一二七號自用小客車後，丙○○即
    以其所有裝有0000000000號ＳＩＭ卡之行動電話
    ，撥打裝置於出租汽車之衛星定位系統000000000
    0號回應晶片，以搜尋上開出租汽車之所在地，而後於九十
    四年八月二日凌晨俟機私自將上開出租汽車取回藏匿於台中
    市○○路一五四巷二十七號倉庫，致承租者戊○○誤以為所
    租用之自用小客車失竊，而陷於錯誤，待承租者戊○○於九
    十四年八月二日上午十一時許與己○○洽談賠償事宜時，己○○即先要求租車者戊○○以相當於失竊自用小客車之市價
    新台幣（下同）七十萬元購買，待日後自用小客車尋獲時，
    再通知租車者取回，倘租車者無力購買時，再要求租車者賠
    償一定之金額，而以上開方式向戊○○詐得二十一萬元得逞
    ，嗣於九十四年八月三日下午五時三十分許通知戊○○已尋
    獲上開車輛，戊○○乃未遭追償上開餘款，惟戊○○辦理銷
    案後，己○○、丙○○亦未主動償還上開二十一萬元（餘款
    約明於九十四年九月二日付清），嗣於九十四年八月三日晚
    上七時許，經警持搜索票在台中市○○路一五四巷二十七號
    倉庫查獲車牌號碼八Ｗ─六一二七號自用小客車，而查悉上
    情，另於台中市○○區○○里○○鄰○○街二十九號扣得車
    號三Ｖ五六八八號、六Ｑ七０二九、六Ｊ九九五九、二四九
    六─ＬＮ車輛各一輛、員工契約守則等契約資料二十九份，
    另於九十四年九月二十四日上午十時十五分許丁○○向上開
    公司租得車號五四一九─ＬＣ之自用小客車之後，丙○○自
    當日起至九十四年九月二十六日止多次以其所有裝有000
    0000000號ＳＩＭ卡之手機，撥打裝置於上開出租汽
    車上之衛星定位系統0000000000號回應晶片，並
    於九十四年九月二十六日上午六時許，在台中市市○路○○○路附近，私自將出租給丁○○之上開自用小客車駛至台中
    市○○路與興進路口放置，嗣於九十四年九月二十六日上午
    六時五十五分許，該出租公司之職員甲○○知悉丁○○反應
    失竊後，隨即利用車號五四一九─ＬＣ自用小客車之衛星定
    位系統，搜尋出該車所在為台中市○○路與興進路口附近，
    甲○○於告知己○○上情後，竟基於幫助丙○○、己○○詐
    欺取財之犯意，向丁○○佯稱：該失竊之自用小客車並無裝
    置衛星定位系統云云，丁○○乃於九十四年九月二十七日晚
    上七時至八時許之間與己○○談論賠償事宜，因己○○要求
    以六十一萬元購買上開自用小客車，丁○○乃陷於錯誤而同
    意賠償十二萬元，惟丁○○並無現款而並未交付金錢，嗣己○○、丙○○、甲○○遭警查獲，因而未能詐得財物得逞。
    又丙○○、己○○於九十四年十月三日乙○○向甲鼎車行租
    得六０三二─ＨＹ之鈴木ＳＯＬＩＯ自用小客車後，丙○○
    以同一手法於九十四年十月三日至十月四日早上八時許之間
    某時丙○○將上開車輛藏放於不詳之處所，致乙○○誤以為
    該車失竊，乃與上開車行聯絡，再由己○○於九十四年十月
    五日向乙○○詐得乙○○所簽立之擔保本票一張、擔保之身
    分證一張、機車、機車行車執照各一張，最後乙○○認為上
    開租車行有訛詐之嫌疑，乃委託友人與上開車行談判，最後
    以十萬元換回上開本票、身分證、行車執照及機車，而詐得
    十萬元得逞，嗣經警於九十四年九月二十六日為警監聽甲○○與己○○之上開通話後，前往台中市○○路與興進路口附
    近扣得五四一九─ＬＣ自用小客車，並於九十四年十月十一
    日下午五時二十分至晚上八時許，在台中市○○路○段五十
    九號甲鼎租車行及於同年晚上六時十五分至七時許，在台中
    市○○路一五四巷二十七號扣得丙○○所有之插有0000
    000000、0000000000號ＳＩＭ卡之行動電
    話二支（ＳＩＭ卡非丙○○所有）、不具殺傷力之空氣長槍
    一支、瓦斯鋼瓶二十七瓶、鋼珠一包、八Ｖ─五六八八號車
    牌二面、丙○○台中市第一信用合作社活期存款存摺三本、
    支票存款往來抄簿一本、張宜萍合作金庫銀行存摺二本、本
    票九十七張、車輛出租約定契約書三十六份、手機0000
    000000、0000000000號各一支、客戶本票
    九十二張、客戶資料及員工雜記五本、估價單及收據十二本
    、車損處理資料七十三張、郵局存證信函二張、廖淑薇身分
    證一張、信用卡十張、彭于哲身分證一張、員工守則等契約
    資料二十九份、切結書一張、皮包一個。
二、案經內政部警政署保安警察第三總隊第一大隊報請台灣臺中
    地方法院檢察署檢察官偵查起訴。
    理    由
一、訊據被告甲○○、己○○坦承於上開時間分別擔任大紀元租
    車公司、甲鼎租車行之副理及職員等情不諱，被告甲○○並
    坦承上開幫助詐欺取財犯行不諱，惟被告己○○則矢口否認
    有上開詐欺犯行，辯稱：伊只受雇於丙○○在車行做事，不
    知道車行有訛詐客人的行為云云，惟查：（一）上開租車公
    司所出租之車輛均裝有衛星導航系統，業據被告己○○、甲○○自承在卷，而戊○○於九十四年七月三十一日晚上九時
    許向上開公司租得車號八Ｗ─六一二七號自用小客車後不久
    ，該自用小客車即遭丙○○移動位置，並藏放於台中市○○
    路一五四巷二十七號之公司之倉庫內，有搜索扣押筆錄、扣
    押物品目錄表各一份在卷可憑，復有有中華電信行動資料查
    詢資料一份在卷可憑（見九十四年度偵字第一二九五五號卷
    第二十二至三十四頁，依該查詢資料：被告丙○○於九十四
    年八月二日曾以手機0000000000號查詢裝設在車
    號八Ｗ─六一二七號衛星ＳＩＭ卡（0000000000
    號），且基地台顯示為潭子頭張路，該基地台之地點與戊○○報失竊時之停放地點相符），被告己○○於九十四年八月
    二日上午十一時許與戊○○洽談賠償事宜時，己○○曾詢問
    戊○○怎麼先去報警，且要求戊○○賠償七十萬元，並帶戊○○至不詳地點借得二十一萬元交付予被告己○○，又被告
    己○○知悉上開出租車輛於九十四年八月二日晚上尋獲，竟
    並未馬上通知戊○○，迄至九十四年八月三日下午五時二十
    分始告知戊○○車輛尋獲，亦未能馬上歸還戊○○所交付之
    二十一萬元，且要求戊○○要補車馬費，業據證人戊○○於
    偵查中結證屬實，並有0000000000之通聯紀錄一
    份在卷可憑（見九十四年度偵字第一二九五五號偵查卷第三
    十五至三十八頁），被告己○○明知上開自用小客車衛星定
    位系統並未有搜尋不到車輛之情形，竟仍與戊○○洽談和解
    事宜，其以上開方式詐騙戊○○之財物，堪以認定；（二）
    九十四年九月二十六日六時五十五分至七時四分被告甲○○
    打電話給被告己○○稱五四一九─ＬＣ號車已經用ＧＰＳ查
    詢其位置在雙十路與興進路口，被告己○○指示被告甲○○
    向客人（丁○○）說：車行這邊會同伊去報案等語，有00
    00000000號行動電話與00000000之通訊監
    察譯文一份在卷可憑（見台灣台中地方法院檢察署九十四年
    度監報字第００一一０三號卷第二十頁），惟被告己○○並
    未告知丁○○上開車輛所在位置，即於九十四年九月二十七
    日要求誤以為上開車輛失竊之承租人陳靜雯以六十一萬元購
    買該車作為賠償，業據證人丁○○到庭結證明確，堪認被告
    己○○係以將上開車輛移置他處致承租人丁○○誤以為承租
    車輛失竊，再趁機向丁○○索取賠償金之方式，詐取財物，
    甚為明確；（三）證人乙○○於九十四年十月三日向甲鼎租
    車行租得六０三二─ＨＹ之自用小客車後，於當天晚上十二
    點至次日早上八時之間在台中市○○路與長春路口遭人移置
    他處，之後證人乙○○與被告己○○談論賠償事宜時，乙○○堅持尋車，惟被告己○○明知該車有衛星導航系統，竟未
    告知乙○○，反稱尋車要付尋車費用，如果四十五天沒有找
    到，要付租金而且還要賠償三十八萬元，且一直不願意陪同
    乙○○去報案，並稱車主丙○○馬上就到車行，惟丙○○一
    直未出現，因而未報案，乙○○不得已簽發本票一紙供擔保
    ，並將機車、證件放置於車行內供擔保，嗣因乙○○懷疑上
    開租車行使詐，乃委託他人與租車行洽談，租車行乃願意以
    十萬元與乙○○和解，業據證人乙○○到庭結證明確，衡諸
    上開車輛價值三十多萬元，倘果真遺失，何以租車行願意以
    十萬元和解，該十萬元之和解金是表示乙○○購車？或是抵
    償尋車費？顯然被告己○○明知上開車輛是丙○○故意將之
    放置於他處，否則何以願意以十萬元和解？次查被告己○○
    於知悉乙○○承租之車輛失竊，竟均未報案，且於九十四年
    十月六日接獲他人通知上開六０三二─ＨＹ車放置於台中啤
    酒廠附近後，通知丙○○將車輛牽回去，有0000000
    000號電話之通訊監察譯文一份在卷可憑（見九十四年度
    偵字第一二九五五號卷二第四十七至四十九頁，該資料顯示
    ：被告己○○於電話中向他人抱怨其處理承租人之賠償協商
    事宜，並提及一台車十萬或五萬元解決，隨即被告己○○打
    電話給同案被告丙○○稱ＳＯＬＩＯ【指六０三二─ＨＹ車
    輛】在啤酒廠那裡，快去牽走等語），且上開出租車輛至少
    於九十四年十月十一日為警搜索查扣之前即移至台中市○○
    路甲鼎租車行內，有搜索扣押筆錄、扣押物品目錄表一份在
    卷可憑，其明知上開車輛所在位置，竟均未通知乙○○處理
    後續之問題，且沒有勒贖電話、也沒有尋車動作之情形下，
    短期內即知悉上開車輛之位置，並馬上通知同案被告丙○○
    牽走，核與一般車輛失竊及尋獲之過程迥異，再衡諸被告己○○對於上開受害者丁○○、戊○○均先報案後才去找租車
    公司洽談和解之事均問承租人：「怎麼先去報案？」表示抱
    怨態度，及被告己○○曾向乙○○表示：要先處理好賠償事
    宜才願意陪同去報案之態度，很顯然被告己○○明知上開被
    害人之報案行為將影響其後續之訛詐行為，被告己○○辯稱
    伊未參與詐欺云云，顯係卸責之詞，不足採信，此外復有大
    紀元員工守則一張、尋獲失竊車輛照片一張、車輛竊盜、車
    牌失竊資料個別查詢報表─查詢認可資料一份、遠傳電信股
    份有限公司0000000000號通聯紀錄一份、000
    0000000號、0000000000號、00000
    00000號、0000000000號電話之通訊監察譯
    文各一份、0000000000、0000000000
    發話資料查詢各一份、五四一九─ＬＣ報案資料一份附卷可
    憑，並有0000000000、0000000000號
    行動電話二支扣案可稽，事證明確，被告甲○○、己○○上
    開犯行均堪以認定。
二、核被告己○○所為係犯刑法第三百三十九條第一項之詐欺取
    財罪及同法第三百三十九條第三項、第一項之詐欺取財未遂
    罪（就本刑罰金刑部分應適用舊法，新舊法比較詳後）。被
    告甲○○所為係犯刑法第三百三十九條第三項、第一項、刑
    法第三十條第一項之幫助詐欺取財未遂罪。（就本刑罰金刑
    部分應適用舊法，新舊法比較詳後）。被告己○○詐欺丁○○之部分，及被告甲○○幫助詐欺丁○○之部分，均未取得
    財物得逞，為未遂犯，公訴人認係詐欺既遂，容有誤會，附
    此敘明。被告己○○就上開詐欺犯行均與同案被告丙○○有
    犯意聯絡與行為分擔，俱應論以共同正犯（僅文義、文字修
    正，無新舊法有利不利之問題，逕依新法論以共同正犯，詳
    後述）。被告甲○○係幫助他人犯罪，依法減輕其刑（幫助
    犯之部分，亦為文字、文義修正，並無新舊法比較問題，逕
    行適用新法，詳後述）。被告己○○多次詐欺犯行及詐欺未
    遂犯行，時間緊接，手段相同，犯罪構成要件亦相同，顯係
    基於概括犯意反覆為之，為連續犯，依法論以一詐欺取財既
    遂罪，並加重其刑（新舊法比較詳後）。爰審酌被告己○○
    有過失致死、傷害之前科（未構成累犯）紀錄、被告甲○○
    素行良好，被告己○○、甲○○均受僱於同案被告丙○○，
    非本案首謀，惟以上開手段欺騙租車民眾，造成受害者強大
    心理壓力而詐取財物，惡行重大，甲○○之部分僅係幫助犯
    罪，且就其涉案部分為未遂犯行，尚未造成損失，且犯後業
    經坦承犯行，犯後態度尚稱良好，惟被告己○○為實施詐術
    之行為人，於租車公司內擔任要職，犯後復飾詞狡辯，態度
    不佳，但其中被害人戊○○之部分業已返還詐得之二十一萬
    元、被害人丁○○之部分尚未詐得財物，造成之損害不大等
    一切情狀，認公訴人就被告己○○之部分求處有期徒刑一年
    六月，應屬過重，爰各量處如主文所示之刑，並就被告甲○○之部分諭知易科罰金之折算標準。扣案之手機二支為同案
    被告丙○○所有供本案犯罪所用之物，業據同案被告丙○○
    自承上開手機為其所有，並打搜索扣押筆錄、扣押物品目錄
    表各一份、上開手機內ＳＩＭ卡之通聯紀錄附卷可憑，依法
    併予宣告沒收，其餘扣案物品不能證明與本案有直接犯罪之
    關係，爰不予宣告沒收。
三、按被告行為後，刑法業於九十四年一月七日修正，於同年二
    月二日公布，並於九十五年七月一日施行。按行為後法律有
    變更者，適用行為時之法律，但行為後之法律有利於行為人
    者，適用最有利於行為人之法律，修正後即現行刑法第二條
    第一項定有明文。以下即比較修正施行前後刑法暨相關法律
    之規定：
（一）現行刑法第二條第一項明文規定：「行為後法律有變更者
      ，適用行為時之法律。但行為後之法律有利於行為人者，
      適用最有利於行為人之法律。」惟此「法律變更」與法律
      修正之概念有別；所謂法律變更應係指因法律修正而「刑
      罰」有實質之更異而言（如修正後新舊法法定本刑輕重變
      更或犯罪構成要件寬嚴不同），始有依上開規定為準據法
      而比較適用新法或舊法之問題。如新舊法處罰之輕重仍然
      相同（例如僅形式上修正法律用語或條次移列），並無有
      利或不利之情形，即無適用上開規定為比較之餘地，自應
      依一般法律適用之原則，適用現行、有效之裁判時法論處
      ，是以本案就未遂犯減輕之規定、共同正犯、幫助犯之適
      用法律之部分，均應逕行適用新法之規定（最高法院九十
      五年台上字第六一五九號判決、最高法院九十五年度第二
      十一次刑事庭會議決議參照）。
（二）刑法第三百三十九條第一項詐欺取財罪，法定刑得科或併
      科銀元一千元以下罰金，依修正後刑法施行法增訂第一條
      之一：「中華民國九十四年一月七日刑法修正施行後，刑
      法分則編所定罰金之貨幣單位為新臺幣。九十四年一月七
      日刑法修正時，刑法分則編未修正之條文定有罰金者，自
      九十四年一月七日刑法修正施行後，就其所定數額提高為
      三十倍。但七十二年六月二十六日至九十四年一月七日新
      增或修正之條文，就其所定數額提高為三倍」及刑法第三
      十三條第五款修正為：「主刑之種類如下：五、罰金：新
      臺幣一千元以上，以百元計算之」等規定觀之，依修正後
      之法律，刑法第三百三十九條第一項詐欺取財罪所得科處
      之罰金刑最高為新臺幣三萬元、最低為新臺幣一千元，然
      依被告行為時之刑罰法律，即罰金罰鍰提高標準條例第一
      條前段規定之提高倍數十倍及修正前刑法第三十三條第五
      款規定之罰金最低額一元計算，則刑法第三百三十九條第
      一項之詐欺取財罪所得科處之罰金最高額仍為新台幣三萬
      元，然最低額較新法為低。因此，比較上述修正前、後之
      刑罰法律，自以被告行為時關於科處罰金刑之法律較有利
      於被告。
（三）被告己○○行為後，刑法第五十六條連續犯之規定，亦於
      九十四年一月七日修正公布刪除，並於九十五年七月一日
      施行，是於新法修正施行後，被告己○○於本案所為之詐
      欺取財罪、詐欺取財未遂罪，即須分論併罰。則被告之犯
      行，因行為後新法業已刪除連續犯之規定，此刪除雖非犯
      罪構成要件之變更，但顯已影響行為人刑罰之法律效果，
      自屬法律有變更，經比較新、舊法規定，修正後之規定對
      於被告己○○較為不利。
（四）又修正前刑法第四十一條第一項前段規定：「犯最重本刑
      為五年以下有期徒刑以下之刑之罪，而受六個月以下有期
      徒刑或拘役之宣告，因身體、教育、職業、家庭之關係或
      其他正當事由，執行顯有困難者，得以一元以上三元以下
      折算一日，易科罰金」；而被告行為時之易科罰金折算標
      準，修正前罰金罰鍰提高標準條例第二條前段（現已刪除
      ）規定，就其原定數額提高為一百倍折算一日，則依被告
      行為時之易科罰金折算標準，應以銀元三百元即新臺幣（
      下同）九百元折算一日。惟修正後刑法第四十一條第一項
      前段則規定：「犯最重本刑為五年以下有期徒刑以下之刑
      之罪，而受六個月以下有期徒刑或拘役之宣告者，得以一
      千元、二千元或三千元折算一日，易科罰金。」比較修正
      前後之易科罰金折算標準，修正後之規定，並未較有利於
      被告甲○○。故依修正後刑法第二條第一項前段之規定，
      應適用修正前刑法第四十一條第一項前段及修正前罰金罰
      鍰提高標準條例第二條之規定，諭知易科罰金之折算標準
      。
（五）綜上除僅有文義變更之共同正犯、幫助犯、未遂犯之部分
      外，均以舊法對被告己○○較有利，就上開比較新舊法以
      舊法有利於被告之部分，自應依舊法論罪科刑，沒收部分
      依從刑附屬於主刑之原則，亦依舊法沒收。
據上論斷，應依刑事訴訟法第二百九十九條第一項前段，刑法第
三百三十九條第一項、第三項、第二十八條、第二十五條第二項
、第三十條、第二條第一項前段、第三十三條第五款（修正前
）、第五十六條（修正前）、第四十一條第一項前段（修正前）
、第三十八條第一項第二款（修正前），罰金罰鍰提高標準條例
第一條前段、第二條（修正前），現行法規所定貨幣單位折算新
台幣條例第二條，判決如主文。
中　　華　　民　　國　　96　　年　　1　　月　　12 　日
                  刑事第十五庭  審判長法官  曾佩琦
                                法      官  周瑞芬
                                法      官  陳如玲
上正本證明與原本無異。
如不服本判決，應於送達後十日內向本院提出上訴狀（須附繕
本），上訴於台灣高等法院台中分院。
                                書 記 官   童淑芬
中　　華　　民　　國　　96　　年　　1　　月　　12 　日
附錄論罪科刑法條
中華民國刑法第339條
（普通詐欺罪）
意圖為自己或第三人不法之所有，以詐術使人將本人或第三人之
物交付者，處5年以下有期徒刑、拘役或科或併科1千元以下罰金
。
以前項方法得財產上不法之利益或使第三人得之者，亦同。
前二項之未遂犯罰之。
